臺北高等行政法院判決　　　　　　　　　　　　　　九十二年度訴字第二七四二號
　　　　　　　　　　　　　　　.
　　原　　　告　甲○○
　　被　　　告　交通部公路總局
　　代　表　人　陳晉源（局長）住同右
　　訴訟代理人　己○○兼送達.
　　　　　　　　戊○○
右當事人間因公路法事件，原告不服交通部中華民國九十二年四月二十八日交訴字第
０九二００二０一三０號訴願決定，提起行政訴訟。本院判決如左：
　　主  文
原告之訴駁回。
訴訟費用由原告負擔。
　　事  實
一、事實概要：緣原告駕駛其所有ＬＰ六一一五號自用小客車，於民國（下同）九十
    一年十月十八日十六時十分許在楊梅鎮○○路大富賓館前，遭桃園縣警察局楊梅
    分局（以下稱楊梅分局）查獲該車違規搭載警員喬裝之乘客一人欲由楊梅民富路
    大富賓館往埔心，並約定車資新台幣（下同）二百元，涉及以自用車非法營業，
    另一警員即當場填製八九桃警局交字第Ｄ九Ｂ三三六一四八號舉發違反道路交通
    管理事件通知單，案移被告所屬新竹區監理所中壢監理站（以下稱中壢監理站）
    處理，原告於同年十一月十五日向中壢監理站提出申訴，中壢監理站乃向楊梅分
    局查證，嗣楊梅分局以九十一年十二月五日楊警分交第○九一○○一九七六二號
    函檢附談話筆錄及採證錄音帶，經被告認原告確有行為時汽車運輸業管理規則第
    一百三十八條第一項規定之情事，乃依公路法第七十七條第二項之規定，以九十
    一年十二月十六日（九一）字第○八三五六五號違反汽車運輸業管理事件處分書
    ，處原告五萬元罰鍰並吊扣該車輛牌照二個月。原告不服，提起訴願，經遭駁回
    ，遂向本院提起本件行政訴訟。
二、兩造聲明：
　(一)原告聲明求為判決：訴願決定及原處分均撤銷。
　(二)被告聲明求為判決：駁回原告之訴。
三、兩造之爭點：
    原告是否有未依法申請核准，而經營汽車運輸業情事，致觸犯行為時公路法第七
    十七條第二項之處罰要件？
甲、原告主張之理由：
一、原告於九十一年十月十八日十六時許，因友人丁○○承包之楊梅埔心「大新汽車
    修理廠」浪板工程，人手不足，急需工人趕工，經協調曾經幫忙工作之友人丙○
    ○到工地幫忙。因丙○○住在楊梅鎮○○路「大富賓館」隔壁，且是時因丙○○
    沒有交通工具到達工地現場，為方便其前來工地，乃由原告親自駕駛ＬＰ六一一
    五號自小客車前往搭載，因當時其宅前後剛好有兩枝電線桿而不好停車，祇好停
    在兩枝電線桿中間靠近「大富賓館」前緣，並按喇叭一聲通知丙○○表示原告已
    經到達，請其趕快出來。正打開車門準備下車之際，突然有一位陌生人，未經原
    告同意擅自打開右後車門，逕自進入車內，車門未關，即開口問：「到埔心多少
    錢？」原告見其來意不善，因要接臨時工丙○○趕到工地，不想惹生非，乃虛偽
    應付稱：「兩百塊！」正準備下車不要理他，卻突然竄出一位著制服警員，說原
    告駕駛自用車違規營業，要原告出示證件，並當場強制要求製作原告筆錄。因製
    作之筆錄完全與事實不符，全是承辦人自問自答之結果，因此原告拒絕在筆錄上
    簽名，甚而引起承辦員警極度不滿，聲言要嚴辦原告。
二、按公路法第二條第十一款固然規定，汽車或電車運輸業：指以汽車或電車經營客
    、貨運輸而受報酬之事業。既須合致「運輸（客、貨）」及「受領報酬（車資）
    」兩項構成要件。然查原告除因欲前往該處搭載臨時工丙○○（此可傳訊丙○○
    到庭查證是否屬實。）趕往楊梅埔心「大新汽車修理廠」工地趕工（此亦可傳訊
    該工程包商丁○○，即可查明事實真相）。原告除了並無載客運輸之行為外，更
    無收受報酬之事實，自與前揭法令規定不符。且本案發生當時完全係承辦人與警
    員故意設計陷害原告所造成。主管機關為了績效不思正途，竟惡意設計陷害，故
    入民人於罪，其心態殊為可議。
乙、被告主張之理由：
一、按行政程序法第十五條第一項規定：「行政機關得依法規將其權限之一部分，委
    任所屬下級機關執行之。」復按交通部組織法第十一條規定：「交通部設公路總
    局；其組織以法律定之。」再按交通部公路總局組織條例第二條第六款及第七款
    定有明文：「交通部公路總局（以下簡稱本局）掌理下列事項：六、公路監理設
    施計畫、汽車運輸業管理、車輛技術安全與車牌行照管理、駕駛人安全訓練及駕
    駛人管理事項。七、汽機車違規裁罰、申訴、路邊稽查及代辦稽徵稅費等事項。
    」又「本法所稱公路主管機關：在中央為交通部；在直轄市為直轄市政府；在縣
    (市)為縣 (市)政府。」為公路法第三條明文規定。
二、蓋行政程序法第十五條第一項所謂之「權限委任」，係指上級機關藉由法規依據
    將職權範圍內之特定事項委由有隸屬之下級機關辦理，使權限發生移轉，則下級
    機關對於該特定事項之處理，與其自身固有之事務相同，可以其自已名義為之。
    復依公路法第三條之規定，交通部為中央之公路主管機關，而有汽車運輸業管理
    之執行事項，業依交通部組織法第十一條及被告機關組織條例第二條第六款之規
    定，將此部分之事項由被告行使，此項權限委任既已有法律之特別規定作為依據
    ，應無不符行政程序法第十五條之規定，合先敘明。
三、按「未依本法申請核准，而經營汽車或電車運輸業者，處新臺幣五萬元以上十五
    萬元以下罰鍰，並勒令其停業，其非法營業之車輛牌照並得吊扣二個月至六個月
    ，或吊銷之。」「汽車及電車運輸業申請資格條件、立案程序、營運監督、業務
    範圍及營運應遵守事項與對汽車及電車運輸業之限制、禁止事項及其違反之罰鍰
    、吊扣、吊銷車輛牌照或廢止汽車運輸業營業執照之條件等事項之規則，由交通
    部定之。」為行為時公路法第七十七條第二項及第七十九條第五項所明定。復按
    「本規則依公路法第七十九條規定訂定之。」「汽車運輸業依左列規定，分類營
    運：四、計程車客運業：在核定區域內，以小客車出租載客為營業者。五、小客
    車租賃業：以小客車出租與他人自行使用為營業者。」「經營小客車租賃業應遵
    守左列規定：二、租車人如須僱用駕駛人者，應由出租人負責代僱持有小型車職
    業駕駛執照者駕駛。」「未經申請核准而經營汽車運輸業者，應依公路法第七十
    七條第二項之規定舉發。」為行為時汽車運輸業管理規則第一條、第二條第一項
    第四款及第五款、第一百條第二款前段及第一百三十八條第一項明文規定。
四、原告九十二年七月十四日起訴補正狀略謂：「當旅客丙○○住在楊梅鎮○○路『
    大富賓館』旁，．．．正打開車門下車之際，突然有一位陌生人，未經本人同意
    擅自打開右後車門，逕自進入車內，車門未關，即開口問：『到埔心多少錢？』
    見其來者不善，因要接臨時工丙○○趕到工地，不想惹事生非，乃虛偽應付稱：
    兩百塊．．．」經查舉發員警與原告素無恩怨且不相識，當無挾嫌攀誣之可能與
    必要，且均有筆錄可稽。另查原告九十二年六月十二日之行政訴訟狀中說明當時
    便衣男士問其到埔心車資費用多少，而原告敘明其因曾得知丙○○坐過此路程費
    用約二百元，便告知對方此趟車費為二百元。惟查原告前揭訴訟補正狀敘明原告
    係因見該人來者不善，始告其車資二百元，卻為何於九十二年六月十二日之訴訟
    理由中說明其係因丙○○坐過此趟路程費用為兩百元，是以，兩者之間顯有矛盾
    之處。另查原告於申訴書既敘明其開車自楊梅鎮○○路○段（大富賓館）旁準備
    搭載朋友外出至楊梅埔心地區作事．．．，與其在訴願書中辯稱其承包楊梅鎮大
    新汽車修理廠搭建浪板鐵皮工程因趕工人手不足乃由其駕駛係爭車輛前往搭載住
    在大富賓館隔壁之秦君等語前後矛盾；更與其行政訴訟起訴補正狀所辯稱因友人
    丁○○承包之楊梅埔心「大新汽車修理廠」浪板工程因人手不足乃由其親自駕駛
    係爭車輛前往搭載住在大富賓館隔壁之丙○○．．．云云，明顯矛盾；又原告辯
    稱突然有一陌生人，未經其同意擅自打開右後車門進入車內，．．．乃虛偽應稱
    兩百塊乙節，亦與常情不合，相互對照之下，原告之辯詞即難據為採信，且按公
    路法第七十七條第二項之處罰要件，係以是否搭載乘客及當事人間就車資有無合
    意為據，此觀之同法第二條第一項第十一款汽車運輸業之定義甚明，本件乘客筆
    錄應足以證明原告違規營業之事實，故被告依法處分並無不妥。
五、按公路法九十一年二月業經修正公布第七十七條及第七十九條條文，均說明對於
    汽車運輸業違反之罰鍰由交通部定之，又綜前論陳，交通部組織法及被告機關組
    織條例規定將此部分交由被告行使之，是以，原告未經核准即從事汽車運輸業，
    顯已侵犯到合法經營汽車運輸業業者之權益，並破壞公路法及管理規則為保障乘
    客安全及行政管理之公益機制，針對此種違法情事，稽查人員即得依汽車運輸業
    管理規則第一百三十八條第一項之規定對行為人予以舉發，再由公路主管機關依
    公路法第七十七條第二項之規定分別予以處罰，應洵無誤。
　　理  由
壹、程序方面：
　　本件被告之代表人原為葉昭雄，九十二年七月一日變更為陳晉源，茲由其具狀聲
　　明承受訴訟，核無不合，應予准許，先為明。
貳、實體方面：
一、按行為時公路法第二條第十一款規定：「汽車或電車運輸業：指以汽車或電車經
    營客、貨運輸而受報酬之事業」、同法第七十七條第二項規定：「未依本法申請
    核准，而經營汽車或電車運輸業者，處新臺幣五萬元以上十五萬元以下罰鍰，並
    勒令其停業，其非法營業之車輛牌照並得吊扣二個月至六個月，或吊銷之。」及
    同法第七十九條第五項：「汽車及電車運輸業申請資格條件、立案程序、營運監
    督、業務範圍及營運應遵守事項與對汽車及電車運輸業之限制、禁止事項及其違
    反之罰鍰、吊扣、吊銷車輛牌照或廢止汽車運輸業營業執照之條件等事項之規則
    ，由交通部定之。」又按行為時汽車運輸業管理規則第一條規定：「本規則依公
    路法第七十九條規定訂定之。」同規則第二條第一項第四款、第五款：「汽車運
    輸業依左列規定，分類營運：：：四、計程車客運業：在核定區域內，以小客車
    出租載客為營業者。五、小客車租賃業：以小客車出租與他人自行使用為營業者
    。」同規則第一百條第二款前段：「經營小客車租賃業應遵守左列規定：二、租
    車人如須僱用駕駛人者，應由出租人負責代僱持有小型車職業駕駛執照者駕駛。
    」及同規則第一百三十八條第一項：「未經申請核准而經營汽車運輸業者，應依
    公路法第七十七條第二項之規定舉發。」故行為人不論欲經營計程車客運業或經
    營由租車人僱用駕駛人之小客車租賃業，均須遵守汽車運輸業管理規則關於資格
    條件、立案程序、營運監督、業務範圍及應向公路主管機關申請核准之規定，若
    其未向公路主管機關申請核准即由自己或使他人駕駛其所有之小客車出租載客為
    營業者，則破壞公路法及汽車運輸業管理規則為保障乘客安全及行政管理所設計
    之公益機制，針對此種違法情事，監警稽查人員即得依汽車運輸業管理規則第一
    百三十八條第一項之規定對行為人予以舉發，再由公路主管機關依公路法第七十
    七條第二項之規定分別予以處罰。次按行為時公路法第二條第十一款之規定，汽
    車運輸業係指以汽車經營客、貨運輸而受報酬之事業，是該款所謂之「汽車運輸
    業」固須合致「以汽車經營客、貨運輸而受報酬」之構成要件，惟只要意圖受報
    酬而著手以汽車經營客、貨運輸，即達於「重要階段之行為」，雖實際尚未受有
    報酬，亦該當於「經營汽車運輸業」之要件（改制前行政法院四十六年判字第五
    十四號判例意旨參照）。故觸犯同法第七十七條第二項之處罰對象自應為未依申
    請核准而經營汽車運輸業之行為人。又違反公路法第七十七條第二項之法律效果
    包括：(1)罰鍰、(2)勒令停業及(3)吊扣或吊銷非法營業之車輛牌照，在吊扣或吊銷
    非法營業之車輛牌照之法律效果方面，其用意係在使該未依申請核准而經營汽車
    運輸業之行為人，無再持續使用該車為其違規經營工具之可能，是不論該車係屬
    何人所有，一旦查獲行為人確有以該車違法經營汽車運輸業務之事實，主管機關
    即可依公路法第七十七條第二項之規定吊扣或吊銷該非法營業車輛之牌照，始符
    本旨。
二、按行政程序法第十五條第一項規定：「行政機關得依法規將其權限之一部分，委
    任所屬下級機關執行之。」復按交通部組織法第十一條規定：「交通部設公路總
    局；其組織以法律定之。」再按交通部公路總局組織條例第二條第六款及第七款
    定有明文：「交通部公路總局（以下簡稱本局）掌理下列事項：六、公路監理設
    施計畫、汽車運輸業管理、車輛技術安全與車牌行照管理、駕駛人安全訓練及駕
    駛人管理事項。七、汽機車違規裁罰、申訴、路邊稽查及代辦稽徵稅費等事項。
    」又「本法所稱公路主管機關：在中央為交通部；在直轄市為直轄市政府；在縣
    (市)為縣 (市)政府。」為公路法第三條明文規定。故依行政程序法第十五條第
    一項所謂之「權限委任」，經上級機關依據法規將其職權範圍內之特定事項委由
    有隸屬關係之下級機關辦理者，其權限之一部分即發生移轉，下級機關對於該受
    委任特定事項之處理，與其自身之事務相同，可以其自己名義為之，依訴願法第
    八條規定，為受委任機關自己之行政處分。而依公路法第三條之規定，交通部固
    為中央公路主管機關，但有關汽車運輸業管理之執行事項及汽機車違規裁罰等事
    項，既已依交通部組織法第十一條及交通部公路總局組織條例第二條第六款、第
    七款之規定，授權由交通部公路總局行使，則被告（交通部公路總局）即有適用
    行為時公路法第七十七條第二項裁罰之權限，合先敘明。
三、查原告駕駛其所有ＬＰ六一一五號自用小客車，於九十一年十月十八日十六時十
    分許在楊梅鎮○○路大富賓館前，遭楊梅分局查獲該車違規搭載喬裝乘客之警員
    一人準備由楊梅民富路大富賓館往埔心，並約定收取車資二百元，涉及以自用車
    非法營業之事實，有桃園縣警察局楊梅分局自用小客車（大型遊覽車）違規營業
    談話筆錄影本附原處分卷可稽。參酌原告就下列問題之回答：「（請問你今天駕
    駛的車輛是何公司＜何人＞所有？車號為何？由於何地往何處？）係屬個人車輛
    ，車號ＬＰ六一一五，由民富路往埔心。」、「（請問你現受僱於何公司或何人
    ？每個月薪資多少？）該車為我個人所有，月薪不定，臨時兼差性質，約幾仟元
    左右。」及「（請問你今天載的客人由何處欲往何地？車資多少？）由民富路（
    大富賓館）往埔心，車資為二百五十元。」，該筆錄雖經原告拒簽，惟本件查獲
    及製作筆錄之員警李秀忠與原告素無恩怨且不相識，當無挾嫌誣攀之可能與必要
    ，且上開取締過程亦有採證錄音帶附訴願卷可稽。經本院當庭勘驗該採證錄音帶
    ，聽到「有聲音問到中壢多少錢？回答說三百。後來有聲音說到埔心兩百（用國
    語），對方回應二百喔（用台語）後面又有聲音說趕快」云云，復據承辦警員乙
    ○○到庭結稱：「因為專案勤務要取締非法營業，九十一年十月十八日我（穿制
    服）與同事李秀忠（穿便服）二人到大富賓館門口，跟櫃服務員講說我們要叫
    車到中壢，我們就看到服務員打電話，過五分鐘就看到原告開一部小轎車到賓館
    門口附近，他停下車問說誰叫車，我同事就過去坐在後座，我躲在附近看若有情
    況要支援我同事，我沒有上車。我同事在車上有錄音。」、「錄音帶內有取締二
    件的錄音，說到中壢三百的是前面那件，後面講到埔心二百是原告說的」（錄音
    帶後段呈現者始為本案之取締過程）、「我們表示你（原告）被我們抓到，趕快
    簽（舉發通知單），原告表示不要簽」、「原告講二百，我同事就表示身分，我
    就出現攔車加以取締，開立舉發通知單」、「當時原告的車是空車，沒有看到丙
    ○○」等語在卷。足見楊梅分局警員雖係以「釣魚」方式誘使原告出車要約到楊
    梅埔心需款二百元，但是因原告先前即有以自用車非法載客營業之行為，警員才
    能以「釣魚」方式將其引誘出，否則警員到大富賓館門口，跟櫃服務員講說要
    叫車到中壢，服務員打完電話，過五分鐘後開一部小轎車前來賓館門口附近呼應
    （停下車問說誰叫車）的人即非原告。故本件警員喬裝乘客之「釣魚」方式，僅
    係使原告重複其先前已有之違規載客營業行為，雖實際未受有報酬，但其行為已
    達於「重要階段」，應該當於「經營汽車運輸業」之要件。另觀原告向中壢監理
    站提出之申訴書，既敘明其開車自楊梅鎮○○路○段（大富賓館）旁準備搭載朋
    友外出至楊梅鎮埔心地區作事云云，又於訴願書中辯稱其承包桃園縣楊梅鎮大新
    汽車修理廠搭建浪板鐵皮屋工程，因趕工人手不足，乃電話聯繫友人丙○○到工
    地幫忙，因秦君無交通工具，隨由其駕駛系爭車輛前往搭載住在大富賓館緊鄰之
    隔壁（即楊梅鎮○○路七○六號）之秦君等語，卻於行政訴訟起訴補正狀所辯稱
    因友人丁○○承包之楊梅埔心「大新汽車修理廠」浪板工程，人手不足，乃由其
    親自駕駛系爭車輛前往搭載住在大富賓館隔壁之丙○○．．．云云（本院卷第十
    七頁），前後所述情節不盡相符；又原告最初於九十二年六月十六日之行政訴訟
    起訴狀中陳稱當時一名便衣男士問其坐計程車前往埔心需多少費用，因其曾得知
    丙○○坐過此路程費用約二百元，便告知對方此趟車費為二百元云云，卻於九十
    二年七月十五日起訴補正狀略謂：「因丙○○住在楊梅鎮○○路『大富賓館』隔
    壁，．．．正打開車門準備下車之際，突然有一位陌生人，未經本人同意擅自打
    開右後車門，逕自進入車內，車門未關，即開口問：『到埔心多少錢？』見其來
    者不善，因要接臨時工丙○○趕到工地，不想惹事生非，乃虛偽應付稱：兩百塊
    ．．．」等語，前後所述情節亦有不符，且均與常情不合，至於原告聲請傳訊之
    證人丙○○及丁○○，則經合法通知卻均未到庭，足見原告所辯乃事後卸責飾詞
    ，不足採信。綜上，原告之行為已該當於當時公路法第七十七條第二項「未依本
    法申請核准而經營汽車運輸業」之處罰要件，被告依同條項規定處以罰鍰五萬元
    ，並無不合，且係處以法定最低度罰鍰，亦無裁量逾越權限或濫用權力之情事；
    至原處分有關吊扣車輛牌照二個月部分，因被告一旦查獲行為人確有未經申請核
    准而經營汽車運輸業務之事實，即可依公路法第七十七條第二項規定吊扣或吊銷
    該非法營業之車輛牌照，前揭車輛既係供原告非法營業，則原處分有關吊扣車輛
    牌照二個月部分，亦無違誤。
四、綜上所述，原處分於法既無不合，訴願決定予以維持，亦無違誤，原告起訴意旨
    ，仍執前詞及個人主觀之見解，請求撤銷訴願決定及原處分，為無理由，應予駁
    回。
據上論結，本件原告之訴為無理由，爰依行政訴訟法第九十八條第三項前段，判決如
主文。
中　　華　　民　　國　　九十三　　　年　　　九　　　月　　　 十六 　　　日
                                  臺北高等行政法院  第二庭
                                            審判長  法  官　姜素娥
      　　　　　　　　　　　　　　　　　　　　      法　官　吳東都
      　　　　　　　　　　　　　　　　　　　　      法　官　林文舟
右為正本係照原本作成。
如不服本判決，應於送達後二十日內，向本院提出上訴狀並表明上訴理由，如於本判
決宣示後送達前提起上訴者，應於判決送達後二十日內補提上訴理由書（須按他造人
數附繕本）。
中　　華　　民　　國　　九十三　　　年　　　九　　　月　　　 十六 　　　日
                                                    書記官  余淑芬
